【裁判字號】    99,上,295
【裁判日期】    991123
【裁判案由】    確認選舉無效等
【裁判全文】
臺灣高等法院臺中分院民事判決           99年度上字第295號
上  訴  人  臺中縣太平市聖和宮.
法定代理人  邱迺鑫
訴訟代理人  陳姝樺律師
被  上訴人  劉朝東
訴訟代理人  張績寶律師
複  代理人  莊惠祺律師
複  代理人  蘇若龍律師
複  代理人  黃建閔律師
上列當事人間請求確認選舉無效等事件，上訴人對於民國99年7
月12日臺灣臺中地方法院98年度訴字第579號第一審判決提起上
訴，本院於99年11月9日言詞辯論終結，判決如下：
    主  文
上訴駁回。
第二審訴訟費用由上訴人負擔。
    事實及理由
一、被上訴人主張：上訴人臺中縣太平市聖和宮（下稱聖和宮）
    於民國(下同) 94年間修正前之舊章程第4條規定：「本宮信
    徒除原有法定信徒外依法取得信徒資格而自願參加者為信徒
    」、第 7條規定：「委員由信徒代表大會就信徒代表中分別
    以無記名單記法選任之‧‧‧」、第 8條規定：「本宮管理
    委員會置主任委員一人，副主任委員一人，均由委員互選之
    」等規定，曾擔任聖和宮主任委員者，必具有聖和宮信徒之
    身份。而被上訴人劉朝東曾擔任上訴人聖和宮第三屆主任委
    員（任期自81年至85年），當然具有聖和宮信徒之身分。惟
    上訴人聖和宮竟以被上訴人信徒之資格，已於 95年2月24日
    第6屆第3次信徒大會(下稱系爭大會)註銷，並經臺中縣政府
    同意備查云云，否定被上訴人為上訴人之信徒，爰求為確認
    被上訴人與上訴人間之信徒關係存在之判決。
二、上訴人則以：被上訴人於 98年5月20日追加聲明：「確認劉
    朝東為上訴人臺中縣太平市聖和宮之信徒」，上訴人不同意
    追加。又被上訴人於聖和宮第 6屆第1次、第2次信徒大會，
    均未出席，上訴人業依聖和宮章程第7條第2項規定；「連續
    無故未假缺席本宮各項會議二次」，於系爭大會註銷被上訴
    人信徒資格。又被上訴人若認為系爭大會註銷其信徒資格之
    決議，因未合法通知而有程序瑕疵，然註銷信徒資格後，聖
    和宮已將信徒異動名冊送經臺中縣政府同意備查並蓋印轉回
    聖和宮後，聖和宮並將註銷信徒之名冊張貼於聖和宮布告欄
    公告周知，被上訴人自 95年2月24日註銷信徒資格後迄今已
    逾三年，其間均未爭執其已非信徒資格，自可認為被上訴人
    有默示信徒資格遭取消之意思表示，且信徒資格乃身分之事
    實問題，非屬法律關係本身，被上訴人復未釋明何以不能提
    起其他訴訟，被上訴人訴請確認其為聖和宮信徒，與民事訴
    訟法第 247條確認之訴要件不合，無確認利益，顯欠缺權利
    保護要件。又上訴人第六屆第三次信徒大會，縱使出席信徒
    47名，未達信徒人數之1/2情形，然此乃民法第56條第1項所
    定「召集程序」違反法令或章程之情形，並非第 56條第2項
    所定「決議內容」違反法令或章程之之情形。於召集程序違
    反法令或章程之情形，社員得於決議後三個月內請求法院撤
    銷其決議，未經法院撤銷決議之情形下，該決議並非無效等
    語，資為抗辯。
三、原審為上訴人敗訴之判決，上訴人不服，求為判決(一)原判決
    廢棄。(二)被上訴人在第一審之訴駁回。被上訴人則求為判決
    駁回上訴。
四、按訴狀送達後，被上訴人不得將原訴變更或追加他訴。但請
    求之基礎事實同一者，不在此限，民事訴訟法第255條第1項
    第2款定有明文。又法院因第 255條第1項但書規定，而許訴
    之變更或追加，或以訴為非變更或無追加之裁判，不得聲明
    不服，民事訴訟法第258條第1項亦有明文規定。本件被上訴
    人於起訴狀業已主張其為上訴人聖和宮信徒之事實，其追加
    請求確認被上訴人與上訴人間之信徒關係存在，應屬基礎事
    實同一，核與前揭法條規定相符，上訴人雖不同意，亦應准
    許。且原審認為此追加部分，與原訴之基礎事實同一，准為
    追加，則依前揭民事訴訟法第258條第1項規定，上訴人依法
    不得再就原審准為追加之裁判聲明不服，合先敘明。
五、又民事訴訟法第 247條所謂即受確認判決之法律上利益，係
    指因法律關係之存否不明確，原告在私法上之地位有受侵害
    之危險，而此項危險得以對於被告之確認判決除去者而言，
    有最高法院42年臺上字第1031號判例意旨可參。本件被上訴
    人主張其為上訴人信徒，為上訴人所否認，而信徒可參加信
    徒大會，對上訴人之經營、祭祀、禮拜等活動有參與、管理
    之權，並對其經費之支出有監察之權，是被上訴人法律上地
    位受有侵害之虞，自有受確認判決之法律上利益。
六、被上訴人主張其曾擔任上訴人第三屆主任委員，任期自81年
    至85年之事實，業據其提出當選證書 1紙為證，並為上訴人
    所不爭執，此部分事實，堪信為真實。至被上訴人主張其現
    仍為上訴人信徒，則為上訴人所否認，並以前詞置辯。經查
    ：
  (一)依被上訴人所提出，並為上訴人所不爭執之現行聖和宮章程
    第 7條規定：「本宮信徒應遵守本章程及本宮各項會議議決
    之義務，如有左列情形之一者，得由主管委員提經管理委員
    暨監事聯席會議及信徒大會通過註銷其信徒資格及其在本宮
    所擔任之一切職務：一、違背本章程，損害本宮利益及聲譽
    或違反道教規律行為者。二、連續無故未假缺席本宮各項會
    議二次，或連續二年以上未來本宮參聖及活動，對本宮久無
    人力之貢獻者。三、違背本宮內規規定情節重大者。四、死
    亡或以書面表示放棄本宮信徒資格或行方不明，經公告無音
    訊者。」，顯見上訴人註銷信徒資格需經過主管委員提經管
    理委員暨監事聯席會議及信徒大會通過。於未經管理委員暨
    監事聯席會議及信徒大會表決通過註銷之前，尚不生註銷信
    徒資格之效力。而依上訴人所提出之第 6屆第一次、第二次
    信徒大會會議記錄五報告出缺席人數均載：「本宮應出席信
    徒532名，本次會議出席人數 47名，依據章程不足人數二分
    之一，宣布流會，改為座談會。」（本院卷第40、60頁），
    而系爭大會會議記錄五報告出缺席人數卻載：「本宮實出席
    信徒47名，依據章程第七條第二條(應為項之誤)規定取消信
    徒資格，以第三次會議出席人數47名為準，宣告會議開始。
    」（本院卷第84頁），足認上訴人係在出席信徒47名，未達
    信徒人數 1/2之情形下，逕行註銷包括被上訴人等多數未到
    場信徒之資格，並自行召開所謂的「信徒大會」，系爭大會
    決議違反上訴人章程至為明顯，上訴人註銷被上訴人信徒資
    格，應屬無效。上訴人主張第6屆第3次信徒大會雖僅有47位
    出席，然出席者已包括聖和宮第 6屆之委員及監事全體，該
    次會議可認為實際上為信徒大會及管理委員暨監事聯席會議
    之開會，且於會議中經管理委員暨監事聯席會議及信徒大會
    決議均一致決議註銷被上訴人之信徒資格云云，要無足取。
    是其請求傳訊證人林衡松、賴演卿，以證明當次會議確有做
    成決議註銷被上訴人信徒資格，僅未於會議記錄「討論事項
    」內記載明確，並非未於信徒大會做成決議等語。查上訴人
    並未於信徒大會作成決議註銷被上訴人信徒資格，已如上述
    。而此47人之會議並非信徒大會，故上訴人聲請傳訊證人，
    本院認為並無必要。
  (二)上訴人雖抗辯其已將信徒異動名冊送經臺中縣政府同意備查
    ，惟所謂「備查」，係指下級機關或公私機構團體，對上級
    機關或主管事務之機關，有所陳報或通知，使該上級或主管
    事務之機關，對於指揮、監督或主管之事項，知悉其事實之
    謂，此觀諸地方制度法第2條第5款之規定自明，而備查之目
    的，在於知悉已經過事實如何，主管機關不必另有其他作為
    ，備查之性質，亦與所報事項之效力無關，有最高行政法院
    91年度判字第2346號判決可參。上訴人註銷被上訴人信徒資
    格，應屬無效，已如前述，是上訴人所報事項既屬無效之事
    項，該事項縱經臺中縣政府同意備查，依上開說明，亦無法
    成為有效之事項。
  (三)上訴人另抗辯已將註銷信徒之名冊張貼於聖和宮布告欄公告
    周知，被上訴人迄今已逾三年，其間均未爭執其已非信徒資
    格，自可認為被上訴人有默示信徒資格遭取消之意思表示。
    惟默示之意思表示，係指依表意人之舉動或其他情事，足以
    間接推知其效果意思者而言，若單純之沈默，則除有特別情
    事，依社會觀念可認為一定意思表示者外，不得謂為默示之
    意思表示，有最高法院 29年上字第762號判例可參。被上訴
    人就上訴人張貼註銷信徒之名冊或未看到致未為異議，能否
    即認為被上訴人有默示上訴人註銷其信徒之意思表示，已有
    疑義？且縱認被上訴人有默示上訴人註銷其信徒之意思表示
    ，因上訴人註銷被上訴人信徒資格，應屬無效，已如前述，
    而所謂無效，乃當然且確定的不生效力，此與效力未定不同
    ，不因當事人之事後承認而使無效之法律行為發生效力，有
    最高法院96年度臺上字第2870號民事判決可參，則揆諸上開
    最高法院判決意旨，亦不因被上訴人默示上訴人註銷其信徒
    之意思表示，而使上訴人註銷被上訴人信徒之無效法律行為
    發生效力。
  (四)上訴人於第6屆第3次信徒大會時，係於「報告出缺席人數」
    時，片面宣稱「取消信徒資格」，而未做成決議，自非民法
    第 56條第1項「召集程序或決議方法違反法令或章程」、或
    第 2項「總會決議之內容違反法令或章程」之情形。從而，
    上訴人主張未於決議後三個月內請求法院撤銷其決議，未經
    法院撤銷決議之情形下，該決議並非無效等語，亦無足採。
七、綜上所述，上訴人註銷被上訴人信徒資格，應屬無效。從而
    ，被上訴人主張其與上訴人間有信徒關係存在，應屬有據，
    為有理由，應予准許。原審為上訴人敗訴之判決，於法並無
    不合。上訴意旨指摘原判決不當，求予廢棄改判，為無理由
    ，應予駁回。
八、本案事證已臻明確，兩造其餘主張陳述及所提之證據，經審
    酌後核與判決結果無影響，均毋庸再予審酌，附此敘明。
九、據上論結，本件上訴為無理由，依民事訴訟法第449條第1項
    、第78條，判決如主文。
中    華    民    國    99    年    11    月    23    日
                民事第三庭    審判長法  官  陳照德
                                    法  官  朱  樑
                                    法  官  曾謀貴
以上正本係照原本作成。
如對本判決上訴，須於收受判決送達後20日內向本院提出上訴書
狀，其未表明上訴理由者，應於提出上訴後20日內向本院提出上
訴理由書（須按他造人數附具繕本）。
上訴時應提出委任律師為訴訟代理人之委任狀。具有民事訴訟法
第466條之1第1項但書或第2項之情形為訴訟代理人者，另應附具
律師及格證書及釋明委任人與受任人有該條項所定關係之釋明文
書影本。如委任律師提起上訴者，應一併繳納上訴審裁判費。
                                    書記官  王麗珍
中    華    民    國    99    年    11    月    23    日
                                                      Ｓ

司法院資訊處製作；財團法人民間司法改革基金會備份。
